【裁判字號】    89,簡上,405
【裁判日期】    900522
【裁判案由】    第三人異議之訴
【裁判全文】
臺灣高雄地方法院民事判決  八十九年度簡上字第四○五號
    上  訴  人  泛亞商業銀行股份有限公司
    法定代理人  乙○○
    訴訟代理人  丁○○
                黃美娟
                甲○○
    法定代理人  丙○○
右當事人間第三人異議之訴事件，上訴人對於中華民國八十九年九月十一日本院高雄
簡易庭八十九年度雄簡字第二一九五號第一審判決提起上訴，本院判決如左：
    主      文
原判決廢棄。
被上訴人在第一審簡易之訴駁回。
第一、二審訴訟費用由被上訴人負擔。
    事      實
甲、上訴人方面：
  一、聲明：求為判決如主文所示。
  二、陳述：
      被上訴人主張系爭坐落高雄市○○區○○段二小段一五○、七一、一四九地號
      土地上之門牌編號高雄市三民區○○○路六五五號之未保存登記建物，係其在
      民國七十六年間向訴外人李秀雄承租上開土地時所自行出資興建，且房屋稅均
      係其所繳納而應為其所有乙節，固據其提出高雄市稅捐稽徵處房屋稅籍證明書
      及繳款書等件為證，惟查，訴外人李秀雄於八十五年間向上訴人申貸借款及其
      嗣後續貸時，依其陸續所徵提之房屋租賃契約書所載，被上訴人向其承租者，
      自始均為上開門牌編號之系爭未保存登記建物而未及於前開地號土地，倘系爭
      未保存登記建物係被上訴人所出資興建，被上訴人何有再向訴外人李秀雄承租
      之情者，上開建物自屬訴外人李秀雄所有自明，且未保存登記建物之所有權歸
      屬之認定，亦非僅以房屋稅之納稅義務人誰屬即得以之推定，仍須由主張所有
      權之人就此加以舉證證明始得為之，況系爭未保存登記建物之納稅義務人，依
      其房屋稅繳款書所載乃為「李秀雄管：川錦鋼鐵有限公司」，顯見訴外人李秀
      雄才係系爭未保存登記建物之納稅義務人，被上訴人僅係其管理人而已，原審
      就系爭未保存登記建物之所有權歸屬，乃於未經上訴人到場之情下即僅依被上
      訴人所提之房屋稅籍證明書等件遽予認定，進而判決上訴人敗訴，其認事用法
      咸有違誤，為此乃請求廢棄原判決，並駁回被上訴人第一審簡易之訴。
  三、證據：提出房屋租賃契約書、高雄市稅捐稽徵處三民分處補發繳款書、房屋稅
            繳款書、房屋稅稅額繳款書、切結書、等件為證，並請求調閱門牌編號
            高雄市三民區○○○路六五五號未保存登記建物之房屋稅籍資料。
乙、被上訴人方面：
  一、聲明：求為判決駁回上訴。
  二、陳述：除與原審判決書所載相同者予以引用外，補稱：
      被上訴人於七十六年間乃向訴外人李秀雄承租上開地號土地及其上原有之木造
      屋架、屋頂之建物使用，嗣該建物屋頂於賽洛瑪颱風來襲毀損後，被上訴人乃
      將之拆除重新舖設石棉瓦，且該建物圍牆本僅係竹籬笆，後因毀壞後被上訴人
      始以磚塊、鋼板重新興建，後因該建物不敷使用，被上訴人乃於得訴外人李秀
      雄同意後在其旁增建系爭鐵架石棉瓦建物，上訴人所提租賃契約書內僅書租賃
      標的為上開門牌編號建物者，係當初為方便之故而僅以原木造建物所編有之門
      牌編號書寫，其租賃範圍本即包含上開地號土地在內，而系爭門牌編號之未保
      存登記建物由外觀之即可明顯分為如附件所示之Ａ、Ｂ部分，且系爭建物自七
      十六年間起即均由被上訴人繳納房屋稅，益證系爭建物之實際使用人即係被上
      訴人，另依上訴人所提之切結書中不動產標示所示，當時地主即訴外人李秀雄
      提供之擔保物僅係系爭土地而已，並未提及上訴人之鐵架石棉瓦建物係其所蓋
      ，今上訴人查封執行之不動產中乃包被上訴人所有之上開鐵架石棉瓦建物，被
      上訴人就鈞院八十八年執字第三九七七三號執行標的物自有排除強制執行之權
      利，上訴人徒以被上訴人與訴外人李秀雄所訂之租賃契約書業已載明租賃標的
      為上開門牌編號建物而認系爭建物係訴外人李秀雄所有云云自屬無據，原審判
      決認事用法均無違誤，其上訴自應予以駁回。
  三、證據：除引用前審立證外，提出照片等件為證並請求訊問證人李秀雄及履勘現
            場。
丙、本院依職權調閱本院八十八年度執字第三九七七三號卷宗並為現場測量。
    理      由
一、本件被上訴人起訴主張系爭坐落高雄市○○區○○段二小段一五○、七一、一四
    九地號土地上之門牌編號高雄市三民區○○○路六五五號之未保存登記建物，係
    其在七十六年間向訴外人李秀雄承租上開土地時所自行出資興建而為伊所有，詎
    上訴人於八十八年十一月二十九日乃以訴外人李秀雄、邱佩應連帶給付其新台幣
    一千五百萬元而以確定之支付命令為執行名義請求執行訴外人李秀雄所提供抵押
    之同段一五○地號土地時，乃將伊所有之上開未保存登記建物併以查封鑑價拍賣
    ，茲伊就上開未保存登記建物本有足以排除強制執行之權利，伊自得於上開強制
    執行程序終給前對上訴人提起異議之訴，為此乃依法請求判令鈞院八十八年度執
    字第三九七七三號強制執行事件中就上開門牌編號未保存登記建物所為之強制執
    行程序應予撤銷等語，上訴人則以訴外人李秀雄向伊申貸借款時，依其陸續所徵
    提之房屋租賃契約書所載，被上訴人向其承租者自始均為上開門牌編號之系爭未
    保存登記建物而未及於前開地號土地，倘系爭未保存登記建物係被上訴人所出資
    興建，被上訴人自無再向訴外人李秀雄承租使用之必要，且未保存登記建物之所
    有權歸屬之認定，亦非僅以房屋稅之納稅義務人誰屬即得推定，況系爭建物房屋
    稅繳款書所載納稅義務人乃為「李秀雄管：川錦鋼鐵有限公司」，顯見訴外人李
    秀雄才係系爭未保存登記建物之納稅義務人，系爭建物自屬訴外人李秀雄所有，
    被上訴人對之提起第三人異議之訴自屬無據等語以資抗辯。
二、本件被上訴人主張上訴人以對訴外人李秀雄、邱佩之確定支付命令為執行名義而
    請求本院民事執行處對訴外人李秀雄所提供設定抵押之同段第一五○地號土地為
    強制執行，而本院民事執行處於執行中乃將系爭坐落上開地號土地上之未保存登
    記建物併以查封鑑價拍賣，而伊乃係系爭門牌編號建物之房屋稅納義務人，且自
    七十六年間起歷來之房屋稅亦均由伊繳納乙節，業據被上訴人提出本院八十九高
    貴民意八十八執字第三九七七三號函、拍賣不動產附表、高雄市稅捐稽徵處房屋
    稅籍證明書、房屋稅繳款書等件為證，且經本院調閱本院八十八年度執字第三九
    七七三號卷宗查明無訛，上訴人於此固不爭執而堪信被上訴人此部分主張為真實
    ，惟其則另以前揭情詞置辯。經查，系爭未保存登記建物係坐落於高雄市○○區
    ○○段二小段一五○、一四九、七一地號土地之上，該建物北臨九如二路，東鄰
    康平街，西側為九如二路六三七巷，其外觀呈一字長形，右半部即如附件所示Ｂ
    部分現有磚造牆壁乙面，其中間設有閉鎖之鐵門乙座，再其右側則為石棉瓦所圍
    設之牆壁直至康平街，左半部即如附件所示Ａ部分除最左側近九如二路六三七巷
    附近設有磚造牆壁乙座外，其中間及面六三七巷巷道部分均無牆壁之設置，上方
    設有「川錦鋼鐵有限公司」之藍色大型帆布招牌，整棟建物之屋頂部分，其Ａ部
    分明顯高於Ｂ部分，而至該建物內部則顯可見及Ｂ部分現存有五座木造樑柱，Ａ
    部分則均為鐵架造樑柱支撐，建物南側則均以鋼板雜設而成牆壁，此經本院到場
    勘驗屬實，並製有勘驗筆錄及照片等在卷可稽，另訴外人李秀雄於七十六年間乃
    將其所有上開地號土地連同其上原有門牌編號「高雄市三民區○○○路六五五號
    」之只有屋頂、柱子而無牆壁之木造建物（如附圖所示Ｂ部分）併予出租予被上
    訴人之負責人丙○○，嗣因該木造建物不敷使用，其乃於徵得訴外人李秀雄同意
    後興建如附件所示Ａ部分之鐵架石棉瓦建物，而訴外人李秀雄出租上開土地及建
    物時並未與被上訴人之負責人訂立書面租約，上訴人所提出之租賃契約書乃係其
    應上訴人之要求而提出等情，此亦經證人李秀雄到場具結證述在卷，又系爭門牌
    編號之建物乃於高雄市稅捐稽徵處新興分處於七十六年度房屋稅籍清查時，以該
    房屋尚未設籍課稅，而房屋使用人又未申報提供房屋使用執照，該處乃以該屋實
    際使用人即被上訴人為納稅管理人逕予設立房屋稅籍課征房屋稅，迄八十六年度
    高雄市稅捐稽徵處三民分處為房屋稅催繳方便，始於房屋稅籍紀錄表加註土地所
    有權人李秀雄，惟房屋現值核計表已釐正納稅管理人為被上訴人乙節，亦有高雄
    市稅捐稽徵處三民分處函在卷可憑，是系爭未保存登記建物自外觀之既可見左右
    兩部屋頂高低不同，而其內部左右兩側亦明顯可分為鐵架造及木造樑架兩種，且
    觀該建物自七十六年間起即因被上訴人為實際使用人而經列為房屋稅納稅義務人
    ，徵以被上訴人係經營鋼鐵工業，而系爭建物Ａ部分復係以鐵架為其結構，則證
    人李秀雄所言系爭門牌編號建物原僅有木造樑柱所建房屋（如附圖Ｂ部分），嗣
    乃由被上訴人自行增建鐵架造石棉瓦房屋（如附圖Ａ部分）等語應與事實相符而
    屬可信，是訴外人李秀雄與被上訴人法定代理人所訂之房屋租賃契約書其內承租
    標的雖係「高雄市三民區○○○路六五五號」房屋，惟此門牌號碼於舊有木造建
    物存在時即已整編此號，尚不足以全棟建物均使用此門牌編號即認系爭建物Ａ部
    分之鐵架造部分亦係訴外人李秀雄所興建，被上訴人所辯系爭建物Ａ部分之鐵架
    造石棉瓦建物係其自行出資興建等語，應屬可採。
三、系爭未保存登記建物之如附件所示Ａ部分之鐵架造石棉瓦建物係由被上訴人興建
    乙節，固如上述，惟系爭建物由內部構造上雖得明顯區分為如附件所示Ａ、Ｂ二
    部分，但此二部分自外觀之，除其屋頂石棉瓦部分稍有高低之不同外，該二部分
    於交接處乃因Ａ部分之石棉瓦超出至Ｂ部分石棉瓦之上而彼此相連，且Ｂ部分之
    磚造牆壁更一直延伸至Ａ部分之內，而Ｂ部分外部具有磚造牆壁，連同閉鎖之鐵
    門亦充當壁面使用，且其臨康平街之側面亦設有鐵製拉門，在外觀構造上顯較Ａ
    部分之僅有一面磚牆而其他部分均無牆面者更似該建物之主體，況此二部分之面
    積依測量結果均為一百三十餘平方公尺，其面積大小無甚差異，而Ａ部分依被上
    訴人所自陳係於承租Ｂ部分後因不敷使用始經訴外人李秀雄同意後增建，增建後
    二者亦併同使用而未分離，則此Ａ部分相對於原建物之Ｂ部分而言，自係與原建
    物於使用功能上作一體之利用，其經濟目的與原建物乃為相依為用，此部分建物
    既在補充或擴大原建物之使用價值，且其物理上亦因密接而具一體性，則該建物
    縱已具構造上獨立性及獨立之通行直接性，惟此附屬物在社會交易上仍難認已具
    使用上之獨立性，其自仍應認係從屬於Ｂ部分之原建物而不應視之為獨立之建築
    物，是系爭建物之Ａ部分雖係被上訴人所出資興建，惟其乃因欠缺使用上之獨立
    性而不具有獨立之所有權，此部分自因附合於訴外人李秀雄所有之Ｂ部分為其重
    要成分而仍應由訴外人李秀雄取得其所有權，被上訴人既未原始取得該部分之所
    有權，其就此執行之標的物自無足以排除執行之權利，從而本件被上訴人以原始
    取得系爭未保存登記建物之所有權而依強制執行法第十五條規定，在上開強制執
    行程序終給前對上訴人提起本件異議之訴，為無理由，自不應予以准許，原審判
    命本院八十八年度執字第三九七七三號強制執行事件中就上開門牌編號未保存登
    記建物所為之強制執行程序應予撤銷，自有未洽，上訴意旨指摘原判決不當，求
    予廢棄改判，為有理由，自應由本院予以廢棄改判如主文第二項所示。
四、本件為判決基礎之法律關係已臻明確，兩造其餘之攻擊防禦方法核與判決結果不
    生影響，毋庸一一論列，併此敘明。
五、據上論結，本件上訴為有理由，合依民事訴訟法第四百三十六條之一第三項、第
    四百五十條、第七十八條，判決如主文。
中      華      民      國      九十      年      五      月    二十二  日
                              臺灣高雄地方法院民事第五庭
~B審判長法官  朱玲瑤
~B法      官  汪怡君
~B法      官  黃宏欽
右為正本係照原本作成。
本判決不得上訴。
中      華      民      國    九十      年      五      月    二十二    日
~B法院書記官  張乃昇


司法院資訊處製作；財團法人民間司法改革基金會備份。
